【裁判字號】    97,國,12
【裁判日期】    980123
【裁判案由】    國家賠償
【裁判全文】
臺灣臺南地方法院民事判決                97年度國字第12號
原      告  己○○
            乙○○
共      同
訴訟代理人  丙○○
被      告  臺南市政府
法定代理人  戊○○
訴訟代理人  丁○○
上列當事人間請求國家賠償事件，經本院於民國98年1月9日言詞
辯論終結，判決如下：
    主      文
被告應給付原告乙○○新臺幣壹拾萬貳仟參佰肆拾元，及自民國
九十七年九月二十五日起，按年息百分之伍計算之利息。
原告其餘之訴駁回。
訴訟費用新臺幣貳萬柒仟貳佰參拾伍元，其中新臺幣貳仟壹佰柒
拾玖元由被告負擔，餘由原告負擔。
本判決原告勝訴部分得假執行。
    事實及理由
一、原告方面：
（一）聲明：
    1.被告應給付原告己○○1,266,731元，給付原告乙○○1,
      339,938元，及均自起訴狀繕本送達被告之翌日起至清償
      日止，按年息百分之5計算之利息。
    2.訴訟費用由被告負擔。
（二）陳述：
    1.原告二人分別為郭聿庭之父親、母親。原告乙○○於民國
      （下同）96年10月22日上午9時許，從臺南市○○路○段12
      巷33號住處，騎乘車牌號碼NTQ－801號重型機車，搭載幼
      女郭聿庭（92年1月16日生）前往幼稚園上學，嗣於同日
      上午9時5分許，由北向南行經臺南市○○路○段113號之4
      前，道路主管機關未盡道路維護，路面有砂礫之缺陷。適
      同一時、地，由第三人蔡宏祥（蔡宏祥涉嫌業務過失致死
      部分，已與原告己○○等2人以285萬元和解，並經臺灣臺
      南地方法院檢察署檢察官以緩起訴處分終結）駕駛車牌號
      碼725－FB號高雄客運營業用大客車在對向車道行駛，與
      乙○○所騎乘之機車會車時，未盡量靠右行駛，僅留1個
      拳頭寬之距離，即貿然會車，乙○○欲閃避蔡宏祥駕駛之
      前述大客車時，因路面有砂礫之缺陷而失控摔倒，乙○○
      、郭聿庭當場人、車倒地，造成乙○○之左腳受有傷害，
      蔡宏祥駕駛之前述大客車之輪胎則直接輾過已倒地之郭聿
      庭，使郭聿庭則受有顱骨骨折致顱腦損傷之傷害，經乙○○緊急將郭聿庭送醫仍不治死亡。
    2.依臺灣省臺南區車輛行車事故鑑定委員會鑑定意見書之鑑
      定意見顯示，道路主管機關未善盡道路維護與乙○○駕駛
      普通重型機器腳踏車，輾壓砂礫路面失控摔倒，同為肇事
      主因。第三人蔡宏祥駕駛大貨車，會車未盡靠右行駛，為
      肇事次因。因臺南市○○○○○道路維護致乙○○行經上
      開路段失控摔倒而致郭聿庭死亡之結果，依國家賠償法第
      3條第1項及第2項之規定，臺南市政府應就郭聿庭死亡之
      結果負國家賠償之責任。
    3.原告主張被告應負國家賠償責任，曾提出書面請求，被告
      收受後，於民國（下同）97年6月30日函覆拒絕賠償，有
      臺南市政府97年法賠字第14號臺南市政府拒絕賠償理由書
      在卷可稽，故依法起訴。
    4.請求賠償金額之計算：
      乙○○因膝蓋擦傷就醫，於96年10月22日賴俊良骨外科
        醫療費用更正為150元，另診斷書自費150元，共300元
        。
      車禍發生後，原告乙○○將郭聿庭送醫，因而支出醫療
        費用2,750元：
        (1)96年10月22日奇美醫院收費收據，NO.A0000000費用
          650元。
        (2)96年10月22日奇美醫院收費收據，NO.A0000000費用
          100元。
        (3)96年9月24日奇美醫院收費收據，NO.A0000000，醫療
          證明書費用500元。
        (4)96年10月23日救護車接送車資1,500元。
      扶養費用：原告2人育有1子郭育宏及1女郭聿庭，郭聿
        庭因本案意外死亡，原告己○○得請求扶養費用為年滿
        60歲起至國人平均男性壽命75歲，原告乙○○得請求年
        滿60歲起至國人平均女性壽命82歲，而臺南市政府低收
        入戶資格認定臺南市97年度最低生活費標準為9,829元
        ，容准原告2人依每月每人10,000元計算，即每年120,
        000元並扣除期前給付利息，因子女需共同分擔此項撫
        養義務，分別再除以2，即原告己○○請求266,827元，
        原告乙○○請求282,996元。
      喪葬費用部分：全部都由原告乙○○支出，總計163,
        800元，明細如下：
        (1)96年10月24日（即農曆9月14日）起至96年11月4日（
          即農曆9月25日）止於殯儀館總間七號委託拜飯費用
          ，12 天每天100元合計1,200元。
        (2)96年10月23日於財團法人奇美醫院懷恩堂各項收費收
          據，合計：2,600元。
        (3)喪葬禮儀委託嘉義縣溪口鄉○○街70號永生禮儀社費
          用為120,000元。
        (4)安奉往生者郭聿庭之靈骨於佛山靈寶塔，位於臺南縣
          柳營鄉旭山村麻埔20號，費用40,000元。
      精神賠償部分：原告兩人的慰撫金各請求290萬元。
      原告己○○部分合計為3,166,827元，原告乙○○部分
        合計為3,349,841元。以臺南市政府應負責任百分之40
        計算，爰請求如訴之聲明所示。
（三）證據：提出國家賠償請求書影本、臺灣省臺南區車輛行車
      事故鑑定委員會函及鑑定意見書影本各1件、照片影本44
      張、臺南市安南區調解委員會調解筆錄影本1件、臺南市
      政府拒絕賠償理由書影本1件、醫療單據4件、救護車接送
      車資單據1件、戶籍謄本1件、國人男性、女性平均壽命參
      考資料影本、臺南市政府低收入戶資格認定相關資料影本
      各1件、拜飯費用單據、奇美醫院懷思堂收費收據、永生
      禮儀社估價單、靈骨塔收費單據正本各1件、汽車運輸行
      車事故損害金額及醫藥補助發給辦法、道路坑人縣府國賠
      參考資料影本、郵局存款利率參考資料影本及行政院所屬
      機關處理國家賠償事件賠償金額限度表影本各1件、己○○所得稅扣繳憑單影本、乙○○技術士證影本各2件、美
      容工作室照片1幀等為證，並聲請傳訊臺南市安南區公學
      里里長甲○○為證人。
乙、被告方面：
一、聲明：駁回原告之訴，訴訟費用由原告負擔。
二、陳述：
（一）按公有公共設施因設置或管理有欠缺，致人民生命、身體
      或財產受損害者，國家應負損害賠償責任，國家賠償法第
      3條第1項固定有明文。是依國家賠償法第3條第1項規定，
      公有公共設施侵權行為之成立要件為：(一)、須公有（或公
      役地）之公共設施。(二)、須該公共設施之設置或管理有欠
      缺。(三)、須人民之生命、身體或財產受損害。(四)、須該項
      損害與公共設施設置或管理之欠缺具有相當因果關係。所
      謂公共設施之設置有欠缺，係指公共設施建造之初，即存
      有瑕疵而言；管理有欠缺者，係指公共設施建造後未妥善
      保管，怠為修護致該物發生瑕疵而言。又人民依上開規定
      請求國家賠償時，尚須人民之生命、身體或財產所受之損
      害，與公有公共設施之設置或管理之欠缺，具有相當因果
      關係，始足當之，合先敘明。
（二）最高法院48年臺上字第481號判例意旨明揭「損害賠償之
      債，以有損害之發生及有責任原因之事實，並二者之間有
      相當因果關係為成立要件。」。查所謂相當因果關係者，
      係指有此行為，依客觀觀察，通常即會發生此損害者，為
      有因果關係；如無此行為必不生此損害，或雖有此行為，
      通常亦不生此損害，即無因果關係。亦即在公有公共設施
      因設置或管理有欠缺之情況下，依客觀之觀察，通常會發
      生損害者，即有因果關係，如必不生該等損害或通常亦不
      生該等損害者，則不具有因果關係，最高法院84年度臺上
      字第1004號判決及95年臺上字第923號等判決可資參據。
（三）本案原告以臺灣省臺南區車輛行車事故鑑定委員會鑑定意
      見書所載鑑定意見「一、道路主管機關未善盡道路維護，
      與乙○○駕駛普通重型機器腳踏車，輾壓砂礫路面失控摔
      倒，同為肇事主因。」，惟查，揆諸本鑑定意見書相關內
      容就乙○○是否確實因輾壓路面砂礫而致失控摔倒之相關
      事實並未詳細論述說明，而遽然認定道路主管機關未善盡
      道路維護及乙○○駕駛普通重型機器腳踏車，輾壓砂礫路
      面失控摔倒，同為肇事主因之認定，委難令原告甘服。退
      步言，原告每日行經該處，並未曾發生失控摔倒情事。且
      原告每日行經該處對該處之情況知之甚詳，亦未發生機車
      打滑摔倒情事，而今發生此一事故，遽認其因輾壓砂礫路
      面所致，實嫌速斷。縱認機器腳踏車確因輾壓砂礫路面，
      揆諸常理，亦難認會產生機車摔倒情事，且依客觀之觀察
      ，亦不致發生機車後座乘客死亡之結果。查本案原告之一
      乙○○後座搭載郭聿庭，機車前踏板處尚有包裹物件二件
      ，該物件堆積已超過把手操控處，揆諸經驗法則，該前座
      機車踏板導致原告對機車操控之靈活度不足或無法操控，
      皆為此次車禍自摔發生原因。且查本案死亡結果之發生，
      係肇因於第三人駕駛大客車與乙○○車輛碰撞所致，又因
      郭聿庭未配戴安全帽，致擴大損害結果。此觀臺南市警察
      局第三分局道路交通事故現場圖肇事經過摘要所載「乙○○駕駛NTQ一801號重機車，後載郭聿庭，沿公學路1段北
      向南行駛，行駛至事故地點，看見對向有輛由蔡宏祥所駕
      駛725一FB號營業大客車南向北行駛而來，而將所駕駛重
      機車向右偏駛並煞車，卻先行人、車倒地後可能再與725
      一FB號大客車發生碰撞而肇事。... 頭顱變形。」足堪證
      明肇事之原因，實因大客車碰撞郭聿庭所致。揆諸上開判
      例、判決意涵，原告損害之發生與砂礫路面管理欠缺兩者
      間實難認定具有相當因果關係。原告主張本府未善盡道路
      維護與乙○○同為筆事主因，似屬率斷，本案原告之女郭
      聿庭死亡結果之發生實係因第三人所駕駛大客車撞擊所致
      ，與砂礫路面管理欠缺未具有相當因果關係，自與國家賠
      償構成要件未符。
（四）第按本案請求權人於96年11月28日業已與車禍事故相對人
      達成和解，和解內容摘要如下：(一)、聲請人等願連帶給付
      對造人等喪葬費、慰撫金等其他一切必要費用共285萬元
      正 (含強制險理賠)，並由對造人等平均分配。(二)、付款
      辦法... (三)、對造人等願拋棄本案其餘民事請求權。準此
      ，有關本案於和解條件中並未論及依肇事責任比例負擔損
      害金額。而係賠償給付對造人等喪葬費、慰撫金等其他一
      切必要費用。是以，本案損害既經填補，原告自無因侵權
      行為所受損害填補後更受有利益，故原告向被告請求損害
      賠償金額265萬元及利息等，於法自屬無據。
（五）就醫療費用及喪葬費用單據之真正不爭執，但以小孩而言
      ，喪葬費用太高。
丙、本院依職權調閱臺灣臺南地方法院檢察署97年度偵字第1637
    號、96年度相字第1364號被告蔡宏祥、乙○○業務過失致死
    案件全卷，並查詢原告2人於96年度之財產及所得資料。
    理  由
壹、程序方面：
（一）按依國家賠償法請求損害賠償時，應先以書面向賠償義務
      機關請求之，賠償義務機關賠償拒絕賠償，或自提出請求
      之日起逾30日不開始協議，或自開始協議之日起逾60 日
      協議不成立時，請求權人得提起損害賠償之訴，國家賠償
      法第10條第1項、第11條第1項前段定有明文。本件原告主
      張被告應負國家賠償責任，曾提出書面請求，被告收受後
      ，於97年6月30日函覆拒絕賠償，有臺南市政府97年法賠
      字第14號臺南市政府拒絕賠償理由書在卷可稽，且為兩造
      所不爭執，堪認原告對被告起訴請求賠償，已合於國家賠
      償法踐行與賠償義務機關之協議先行程序。準此，原告對
      被告臺南市政府提起本件國家賠償之訴，程序上自屬合法
      。
（二）原告訴之聲明原為：被告應給付原告新臺幣（下同）2,
      650,000元及自起訴狀繕本送達被告之翌日起至清償日止
      ，按年息百分之5計算之利息，嗣於97年12月5日言詞辯論
      時將聲明更正為被告應給付原告己○○1,246,803元，給
      付原告乙○○1,402,369元，利息同前述，再於98年1月9
      日言詞辯論時將聲明更正為被告應給付原告己○○1,266
      ,731 元，給付原告乙○○1,339,938元，利息亦同前述，
      但訴訟標的及請求權基礎均未變更，核僅屬減縮應受判決
      事項之聲明，依民事訴訟法第255條第1項第3款之規定，
      應予准許。
貳、實體方面：
一、本件原告主張：原告2人分別為郭聿庭之父、母，原告乙○○於96年10月22日上午9時許，從臺南市○○路○段12巷33號
    住處，騎乘車牌號碼NTQ－801號普通重型機器腳踏車，搭載
    幼女郭聿庭（92年1月16日生）前往幼稚園上學，嗣於同日
    上午9時5分許，由北向南行經臺南市○○路○段113號之4前
    ，適由訴外人蔡宏祥（蔡宏祥涉嫌業務過失致死部分，已與
    原告己○○等2人以285萬元和解，並經臺灣臺南地方法院檢
    察署檢察官為緩起訴處分）駕駛車牌號碼725－FB號高雄客
    運營業用大客車在對向車道行駛，與乙○○所騎乘之普通重
    型機器腳踏車會車時，未盡量靠右行駛，僅留1個拳頭寬之
    距離，即貿然會車，乙○○失控摔倒，與郭聿庭均當場人、
    車倒地，造成乙○○之左腳受有傷害，蔡宏祥駕駛之前述大
    客車之輪胎則直接輾過已倒地之郭聿庭頭部，使郭聿庭則受
    有顱骨骨折致顱腦損傷之傷害，經乙○○緊急將郭聿庭送醫
    仍不治死亡等事實，業經本院依職權調取臺灣臺南地方法院
    檢察署96年度偵字第1637號、96年度相字第1364號被告蔡宏
    祥、乙○○業務過失致死案件全卷審閱無訛，復為被告所不
    爭執，堪信為真實。
二、按「公有公共設施因設置或管理有欠缺，致人民生命、身體
    或財產受損害者，國家應負損害賠償責任。」國家賠償法第
    3條第1項定有明文。查本件車禍發生之路段（即臺南市○○
    路○段113號之4前道路），為公有公共設施，而被告為管理
    機關，此為被告所不爭執。又車禍地點之道路路面上有多量
    砂礫一節，有96年度相字第1364號卷第22頁至25頁之路面照
    片可稽，且亦為被告所不爭執。茲應審究者，為事發地點道
    路路面上有砂礫，是否可認定臺南市○○○於道路之設置或
    管理有欠缺？
（一）證人即臺南市安南區公學里里長甲○○在庭證稱：本件車
      禍發生之路段南側在車禍發生前1個多月施作挖埋電線工
      程，道路沒有鋪平，施工處與原來的路面高度不一樣，有
      老人家騎機車經過而摔倒，故伊於里長會報曾反映該處道
      路狹窄而且路面不平的問題，且亦曾寫查報表向臺南市政
      府反映過相同問題，但至事故發生前均未施工。當天上午
      9 時許發生本件車禍後，伊於上午10時到臺南市政府找工
      務局長再度反映此事，至96年10月24日即有工人將整段路
      面刨除，再加上柏油，路面才變平整。該路段路面之前所
      堆積之砂礫應該是柏油混凝土，因之前在做電線工程的時
      候有重鋪設柏油混凝土，重鋪的部分邊緣會掉，而柏油混
      凝土係由柏油和小碎石組成，因該處有電線桿，來往的車
      輛會將這些碎石和沙帶往路邊，重鋪的時間已超過1個月
      ，但是那邊有義工每月至少會去打掃1次，所以又堆積起
      來的時間不會超過1個月，重鋪的地點在路的南側，車禍
      發生的地點在路的北側，但是路寬大約只有5公尺等語（
      見本院98年1月9日言詞辯論筆錄）。
（二）由前述證人之證言可知，該路段於車禍發生前1個多月，
      曾施作挖埋電線工程，施工完畢曾將挖開部分重鋪柏油混
      凝土，但不僅與原來的路面高度不同，曾導致騎機車之老
      人摔倒，其邊緣更逐漸掉落，經來往車輛將掉落之碎石和
      沙帶往路邊，形成砂礫帶。證人甲○○先後在里長會報及
      寫查報表向被告機關反映者，雖為道路狹窄而且重鋪後路
      面不平而非道路有砂礫之問題，惟該道路重鋪處之施工品
      質欠佳一節，應堪確定。被告為該道路之管理機關，未及
      時處理，其管理顯有欠缺。
（三）本件經臺灣省臺南區車輛行車事故鑑定委員會鑑定結果，
      亦認道路主管機關未善盡道路維護，與乙○○駕駛普通重
      型機器腳踏車，輾壓砂礫路面失控摔倒，同為肇事主因（
      見該會96年12月27日南鑑字第965903948號函檢附之鑑定
      意見書），與本院之認定相同，益見被告對於本件車禍地
      點之道路管理確有欠缺。
三、次應審究者，為郭聿庭死亡之結果，與臺南市政府對於車禍
    地點道路之管理有欠缺，是否有相當因果關係？
（一）觀諸96年度相字第1364號卷第32頁至33頁之機車前側照片
      顯示，乙○○所騎乘之機車前輪尚有胎紋，但前輪中央之
      胎紋幾乎全被砂礫填滿。而機車係以兩輪平衡前進，若行
      經積水或砂地，車胎失去摩擦力及抓地力，極易失控摔倒
      ，此為本院職務上已知之事項。故原告乙○○主張其係因
      路上之砂礫導致其失控摔倒一節，應堪採信。
（二）原告乙○○若未失控摔倒，所搭載之郭聿庭即不致倒地遭
      迎面駛來之公車（即訴外人蔡宏祥駕駛車牌號碼725－FB
      號高雄客運營業用大客車）輾過，而發生死亡結果。故郭
      聿庭死亡之結果，與被告臺南市政府對於車禍地點道路之
      管理欠缺，具有相當因果關係。被告抗辯稱無因果關係云
      云，尚無可採。
四、被告臺南市政府對於車禍地點道路之管理既有欠缺，致郭聿
    庭死亡，則依上述國家賠償法第3條第1項之規定，被告機關
    應負損害賠償責任。按「不法侵害他人致死者，對於支出醫
    療及增加生活上需要之費用或殯葬費之人，亦應負損害賠償
    責任。被害人對於第三人負有法定扶養義務者，加害人對於
    該第三人亦應負損害賠償責任。」、「不法侵害他人之身體
    或健康者，對於被害人因此喪失或減少勞動能力或增加生活
    上之需要時，應負損害賠償責任。」、「不法侵害他人致死
    者，被害人之父、母、子、女及配偶，雖非財產上之損害，
    亦得請求賠償相當之金額。」民法第192條第1項、第2項、
    第193條第1項、第194條，分別定有明文。茲就原告請求之
    項目及金額，核列如下：
（一）醫療費部份：
    １、原告乙○○主張：原告乙○○因本件車禍膝蓋擦傷，於
        96 年10月22日至賴俊良骨外科就醫，醫療費用支出150
        元，另診斷書自費150元，共支出300元等情，業據原告
        乙○○提出賴俊良骨外科醫療單據1紙為證。
    ２、原告乙○○另主張：車禍發生後，原告乙○○將郭聿庭
        送醫，因而支出2750元（含醫藥費650元及100元、診斷
        證明書費用500元、救護車接送車資1,500元）等情，亦
        據原告乙○○提出財團法人奇美醫院醫療單據3件、救
        護車接送車資單據正本1件為證，診斷證明書則附於96
        年度相字第1364號卷第17頁。
    ３、以上醫療費用部分既據原告提出前述單據為證，復為被
        告所不爭執，均堪信為真實。原告乙○○受傷而支出之
        醫療費用部分，核屬增加生活上之需要，依民法第193
        條第1項得請求賠償。原告乙○○將郭聿庭送醫因而支
        附之醫療費用，依民法第192條第1項得請求賠償。故原
        告乙○○此部分之請求，均屬有據。
（二）殯葬費部分：
      原告乙○○因郭聿庭死亡，共支出殯葬費用163,800元一
      節，業據其提出拜飯費用單據、奇美醫院懷思堂收費收據
      、永生禮儀社估價單、靈骨塔收費單據正本各1件等為證
      ，核屬相符，且為被告所不爭執，應堪信為真實。被告雖
      抗辯稱：以小孩而言，喪葬費用太高云云，惟查原告乙○○係為郭聿庭採取火葬方式，各項費用諸如棺木、靈骨塔
      位、骨灰罐等等均屬一般等級，其他各項儀式費用亦均符
      合一般社會習俗，無特別鋪張之情形，該等支出部分應均
      屬辦理喪葬所必需，是原告此部分主張應屬可採，被告空
      言抗辯費用過高云云，不足採信。
（三）扶養費部分：
  １、依原告提出之戶籍謄本所示，原告夫妻共育有子女郭育宏
      、郭聿庭兩人。被害人郭聿庭若未因本件車禍死亡，則原
      告2人不能維持生活且郭育宏、郭聿庭兩人已成年時，由
      郭育宏、郭聿庭共同負撫養義務。至於原告夫妻何時不能
      維持生活，以屆滿勞動基準法第54條第1項第1款之強制退
      休年齡為合理（按勞動基準法第54條第1項第1款有關於強
      制退休年齡之規定，於97年05月14日，自60歲修正為65歲
      ，此部分係計算未來之扶養費，應依修正後之規定為認定
      ，較為合理）。
  ２、被害人郭聿庭92年1月16日出生，若未因本件車禍死亡，
      至112年1月16日滿20歲。原告己○○為54年4月22日出生
      ，原告乙○○為57年5月6日出生，分別於119年4月22日、
      122年5月6日滿65歲。亦即以96年10月22日為基準，被害
      人郭聿庭將於22.5年後，對原告己○○負撫養義務，而於
      25.5年後，對原告乙○○負撫養義務。依內政部統計處公
      布之國人平均壽命表顯示，96年度男性之平均壽命為75.1
      歲，女性為81.9歲，即原告2人各得受撫養之年數分別為
      己○○10.1年（未滿70歲部分5年，即自22.5年後至27.5
      年後，70歲以上5.1年，即自27.5年後至32.6年後）、乙○○16.9年（未滿70歲部部分5年，即自25.5年後至30.5
      年後，70歲以上11.9年，即自30.5年後至42.4年後）, 均
      由被害人郭聿庭及其兄即原告2人之長子郭育宏共同撫養
      。
  ３、查被害人郭聿庭死亡時之96年度綜合所得稅受扶養親屬之
      免稅額，未滿70歲者為每人每年77,000元，70歲以上每人
      每年115,500元，此應為計算撫養費用之客觀標準。依年
      別5%複式霍夫曼計算法，第1年不扣除中間利息，被害人
      郭聿庭對原告己○○應負擔之前5年扶養費用為86,615元
      {計算式：[77,000*17.00000000（應受扶養27年之霍夫曼
      係數）+77,000*0.5*（17.00000000-00.00000000）]=1,
      354,562。[77,000*15.00000000（應受扶養22年之霍夫曼
      係數）+77,000*0.5*（15.00000000-00.00000000）]=1,
      181,332。1,354,562-1,181,332=173,230。173,230/ 2 =
      86,615}。後5.1年扶養費用為118,996元{計算式：[115,
      500*19.00000000（應受扶養32年之霍夫曼係數）+115500
      *0.6*（19.00000000-00.00000000）]=2,269,834。[115
      ,500* 17.00000000（應受扶養27年之霍夫曼係數）+115,
      500*0.5*（17.00000000-00.00000000）]=2,031,843。
      2,269,834-2,031,843=237,991。237,991/2=118,996。
      以上算式均小數點以下四捨五入}。合計為205,611 元（
      86,615+118,996＝205,611）。故原告己○○請求之撫養
      費，在205,611元範圍內為合理，逾此部分為無理由。
  ４、依同一計算標準，被害人郭聿庭對原告乙○○應負擔之前
      5 年扶養費用為81,134元{計算式：[77,000*18.00000000
      （應受扶養30年之霍夫曼係數）+ 77,000*0.5*（19.0000
      0000-00.00000000）]=1,449,857。[77,000*16.0000000
      0（應受扶養25年之霍夫曼係數）+77,000*0.5*（16.0000
      0000-00.00000000）]=1,287,590。1,449,857-1,287,590
      =162,267。162,267/2=81,134。}。後11.9年撫養費用為
      246,604元{計算式：[115,500*22.00000000（應受扶養42
      年之霍夫曼係數）+115,500*0.4*（23.00000000-00.0000
      0000）]=2,667,994。[115,500*18.00000000（應受扶養
      30年之霍夫曼係數）+115,500*0.5*（19.00000000-00.
      00000000）]=2,174,786。2,667,994-2,174,786=493,208
      。493,208/2=246,604。以上算式均小數點以下四捨五入}
      。合計為327,738元（81,134+246,604=327,738）。原告
      乙○○僅請求282,996元，應屬合理。被告空言抗辯其太
      高云云，尚無可採。
（四）非財產上損害賠償部分：
      本件原告己○○、乙○○為被害人之父母，卻因本件車禍
      致天人永隔，白髮人送黑髮人，精神上自均受有極重大之
      痛苦。尤以原告乙○○10月懷胎，生產、養育均備極辛勞
      ，其每日親自騎機車載送被害人至托兒所就讀，對於被害
      人之疼愛可見一斑。卻親眼目睹愛女慘死而無法挽救，導
      致心靈受到重創，內心之自責與痛苦更係無法言喻。故原
      告2人依據民法第194條規定，請求被告給付非財產上之損
      害賠償，於法洵屬有據。本院審酌原告2人所受精神痛苦
      之程度，及兩造之身分、地位、經濟能力：原告己○○96
      年度之所得共計379,661元，名下有房屋及其基地各1筆，
      公告現值各239,900元及545,155元，及1臺已逾耐用年限
      之自用小客車，原告乙○○則自營家庭美髮工作室，每月
      收入約2至4萬元，經濟狀況為小康，此有本院依職權調閱
      之己○○96年度所得資料及原告提出之乙○○技術士證影
      本2件、美容工作室照片1幀等可稽，而被告則為地方自治
      機關，有一定之經費等情，認原告2人各請求290萬元尚屬
      過高，應予核減為原告己○○170萬元，原告乙○○190萬
      元，方屬公允，逾此範圍之請求，尚無理由。
五、被害人或原告是否與有過失？
（一）查被害人郭聿庭於發生本件車禍當天，因身體不適，吵鬧
      不肯戴安全帽，故原告乙○○未依道路交通安全規則第88
      條第2項規定為郭聿庭配戴安全帽，有道路交通事故調查
      報告表及乙○○警訊筆錄可稽（附於臺灣臺南地方法院檢
      察署96年度相字第1364號卷第21頁、第14頁），並經原告
      乙○○在庭自認無訛（97年11月14日言詞辯論筆錄）。
（二）原告乙○○騎乘機車經過上開路段時，看到臺南市公車迎
      面而來，遂向路旁閃避，但疏未注意到路上砂石，導致失
      控跌倒，經原告乙○○在庭自認無訛（97年12月5日言詞
      辯論筆錄）。
（三）本件經臺灣省臺南區車輛行車事故鑑定委員會鑑定結果，
      亦認道路主管機關未善盡道路維護，與乙○○駕駛普通重
      型機器腳踏車，輾壓砂礫路面失控摔倒，同為肇事主因，
      蔡宏祥駕駛大貨車（應為大客車之誤），會車未盡靠右行
      駛，為肇事次因（見該會96年12月27日南鑑字第96590394
      8號函檢附之鑑定意見書）。
（四）本院綜合斟酌上情，認原告乙○○未依規定為郭聿庭配戴
      安全帽，及行駛時疏未注意路上砂石，其過失程度為百分
      之35，被告機關及訴外人蔡宏祥之責任比例各為百分之30
      、35，合計為百分之65。
（五）按「損害之發生或擴大，被害人與有過失者，法院得減輕
      賠償金額，或免除之。……前2項之規定，於被害人之代
      理人或使用人與有過失者，準用之。」民法第217條第1項
      、第3項定有明文。被害人郭聿庭當時為原告乙○○所搭
      載，因此原告乙○○係被害人郭聿庭之使用人，乙○○之
      過失亦有上開過失相抵原則之適用（最高法院74年臺上字
      第1170號判例意旨參照）。因此依前述規定，本件於計算
      被告應負之損害賠償金額時，應依上開過失之比例予以減
      輕。
（六）被告另抗辯：原告乙○○機車前踏板處尚有包裹物件2件
      ，該物件堆積已超過把手操控處，導致原告對機車操控之
      靈活度不足或無法操控，亦為此次車禍自摔發生原因，此
      部分原告亦與有過失云云。惟查，原告乙○○機車前踏板
      所載之包裹物件2件，重量未超過80公斤，高度未超過駕
      駛人肩部，寬度未超過把手外緣10公分，並未違反道路交
      通安全規則之規定（參該規則第88條第1項）。故被告此
      一抗辯尚屬無據，不足採取。
六、若被告臺南市政府可否主張原告之損害因另名侵權行為人蔡
    宏祥及高雄汽車客運股份有限公司已賠償285萬元而獲得填
    補，從而減輕或免除賠償責任？
（一）查訴外人蔡宏祥及其僱用人高雄汽車客運股份有限公司已
      於96年11月28日與原告2人在臺南市安南區調解委員會調
      解成立，由蔡宏祥及高雄汽車客運股份有限公司連帶賠償
      原告2人285萬元，由原告2人平均分配，且已給付完畢，
      此有原告提出之臺南市安南區調解委員會調解筆錄影本1
      件在卷可稽，並為原告所不爭執。依此計算，原告2人分
      別已受償142萬5千元。
（二）按訴外人蔡宏祥及其僱用人高雄汽車客運股份有限公司對
      於本件車禍既應負賠償責任，渠等與被告機關即為連帶債
      務人。按「因連帶債務人中之1人為清償、代物清償、提
      存、抵銷或混同而債務消滅者，他債務人亦同免其責任。
      」為民法第274條所明定。原告2人既分別已受償142萬5千
      元，於已受償之範圍內，被告機關自得免除賠償責任。以
      此計算：
  １、原告己○○不得再請求（原得請求扶養費205,611元、非
      財產損害賠償180萬元，合計2,005,611元，百分之65為
      1,303,647元（小數點以下四捨五入）。扣除已受償之142
      萬5千元，已不得再請求）。
  ２、原告乙○○得請求102,340元（醫療費3,050元、殯葬費16
      3,800元、撫養費282,996元、非財產損害賠償190萬元，
      合計2,349,846元，百分之65為1,527,340元（小數點以下
      四捨五入）。扣除已受償之142萬5千元，得再請求102,34
      0元）。
七、末按給付有確定期限者，債務人自期限屆滿時起，負遲延責
    任。給付無確定期限者，債務人於債權人得請求給付時，經
    其催告而未為給付，自受催告時起，負遲延責任。其經債權
    人起訴而送達訴狀，或依督促程序送達支付命令，或為其他
    相類之行為者，與催告有同一之效力；民法第229條第1、2
    項分別定有明文。又遲延之債務，以支付金錢為標的者，債
    權人得請求依法定利率計算之遲延利息。但約定利率較高者
    ，仍從其約定利率；而應付利息之債務，其利率未經約定，
    亦無法律可據者，週年利率為百分之5；亦為同法第233條第
    1項及第203條所明定。原告請求被告應給付之前開金額，並
    未定有給付之期限，而本件起訴狀繕本係於97年9月24日送
    達被告收受，有送達證書在卷可憑。則原告乙○○請求被告
    應自起訴狀繕本送達翌日即97年9月25日起，按週年利率百
    分之5計算遲延利息，係屬可採。
八、綜上所述，原告己○○請求被告機關賠償部分，尚無理由，
    應予駁回。而原告乙○○請求被告機關賠償部分，於被告應
    給付原告乙○○102,340元及自起訴狀繕本送達被告之翌日
    即97年9月25日起至清償日止，按週年利率百分之5計算之利
    息，為有理由，應予准許。逾此範圍之請求，亦無理由，應
    予駁回。
九、本件係所命給付之金額或價額未逾50萬元之判決，依民事訴
    訟法第389條第1項第5款之規定，應就原告乙○○勝訴部份
    ，依職權宣告假執行。
十、另法院為終局判決時，應依職權為訴訟費用之裁判，民事訴
    訟法第87條第1項定有明文，參酌同法第91條第1項規定法院
    未於訴訟費用之裁判確定其費用額者，第一審受訴法院於該
    裁判有執行力後，應依聲請以裁定確定之之立法意旨，本院
    自得於本件判決時，一併確定兩造應負擔之訴訟費用額。查
    本件裁判費經核為27,235元，此外無其他訴訟費用之支出，
    故本件之訴訟費用額確定為27,235元，由本院依民事訴訟法
    第79條規定，酌量情形，命被告負擔其中百分之8，即2,179
    元（小數點以下四捨五入），其餘由原告負擔。
十一、本案事證已臻明確，兩造其餘主張陳述及所提之證據均已
      審酌，核與本院心證形成及判決結果均無影響，爰不另一
      一論述，附此敘明。
十二、結論：本件原告之訴為一部有理由、一部無理由，依民事
      訴訟法第79條、第85條第1項、第389條第1項第5款，判決
      如主文。
中    華    民    國    98    年    1     月    23    日
                  民事第二庭   法  官  林念祖
以上正本，係照原本作成。
如對本判決上訴，須於判決送達後20日內向本院提出上訴狀（應
表明上訴理由，並繳納上訴費用，另按對造人數提出繕本）
中    華    民    國    98    年    1     月    23    日
                                書記官  陳南山


司法院資訊處製作；財團法人民間司法改革基金會備份。
